【裁判字號】    89,判,3028
【裁判日期】    891031
【裁判案由】    牌照稅
【裁判全文】
最  高  行  政  法  院  判  決                  八十九年度判字第三○二八號
    原      告  甲○○
    被      告  臺北市稅捐稽徵處
    代  表  人  謝松芳
右當事人間因牌照稅事件，原告不服財政部中華民國八十八年八月五日台財訴第00
0000000號再訴願決定，提起行政訴訟，本院判決如左：
    主  文
原告之訴駁回。
訴訟費用由原告負擔。
    事  實
緣原告所有車輛號碼ＢＺ－九○五二號自用小客車，應納八十四、八十五、八十六、
八十七年期使用牌照稅，金額分別為新台幣（以下同）五、九四○元；七、一二○元
；七、一二○元及七、一二○元，逾滯納期未納稅換照，亦未申報停止使用，於民國
（下同）八十七年六月十九日行駛於臺北市○○○路與南寧路口時，為本處會同臺北
市政府警察局交通警察大隊查獲，嗣經本處依法審理後按八十四年至八十六年期應納
稅額各處以四倍及八十七年期應納稅額處以一倍之罰鍰合計為八七、六○○元（計至
百元為止），原告不服，申請復查，未獲變更，提起訴願，經臺北市政府八十八年一
月二十日府訴字第八七○八一○五九○一號訴願決定：「原處分關於八十四年至八十
六年度部分撤銷，改按應納稅額處二倍罰鍰，其餘訴願駁回。」原告仍表不服，提起
再訴願，經財政部八十八年八月五日台財訴第000000000號再訴願決定：「
訴願決定關於八十四至八十六年期違反使用牌照稅法改處罰鍰部分撤銷，由原處分機
關另為處分。其餘再訴願駁回。」原告對上開再訴願決定猶表不服，即對再訴願駁回
之八十七年部分不服，提起行政訴訟。茲摘兩造訴辯意旨於次：
原告起訴意旨略謂：原告所有上開自用小客車，係原告夫之大哥於八十一年間換車時
所贈，為年代久遠之老爺車，其全家現因生計困難已陷入困境，無力繳交高額的罰款
，請准予於其所能負擔之範圍內，酌情從輕處罰等語。
被告答辯意旨略謂：一、按使用牌照稅法第三條第一項規定：「使用公共水陸道路之
交通工具，無論公用、私用或軍用，除依照其他有關法律，領用證照，並繳納規費外
，交通工具所有人或使用人應向所在地主管稽徵機關請領使用牌照，繳納使用牌照稅
。」行為時同法第十條規定：「使用牌照之換領及徵稅期間為一個月，主管稽徵機關
於開徵使用牌照稅時，應先將各類交通工具應納之稅額及徵稅起訖日期分公告之。交
通工具所有人或使用人應於前項規定期間內，向主管稽徵機關申請辦理換照，並繳納
應納稅款。」同法第十三條規定：「交通工具所有人或使用人經於上期領照而本期不
擬使用者，應於規定換照徵稅期限內，申報停止使用；．．．。前項交通工具所有人
或使用人，已逾規定徵稅期限，未經申報停止使用，並逾徵稅滯納期間時，視為逾期
使用。」行為時同法第二十八條規定：「逾期未完稅或報停繳銷牌照之交通工具，在
滯納期滿後一個月內使用經查獲者，除責令補稅換照外，處以應納稅額一倍之罰鍰；
二個月者，處以二倍之罰鍰；依此類推以加至四倍罰鍰為止。」八十七年十一月十一
日修正公布之同法第十條規定：「使用牌照稅於每年四月一日起一個月一次徵收。但
營業用車輛按應納稅額於每年四月一日及十月一日起一個月內分二次平均徵收。主管
稽徵機關於開徵使用牌照稅前，應填發使用牌照稅繳款書送達交通工具所有人或使用
人，並將各類交通工具應納之稅額及徵稅起訖日期分別公告之。」同法第二十八條第
一項規定：「逾期未完稅之交通工具，在滯納期滿後使用公共水陸道路經查獲者，除
責令補稅外，處以應納稅額一至二倍之罰鍰。」稅捐稽徵法第四十八條之三規定：「
納稅義務人違反本法或稅法之規定，適用裁處時之法律。但裁處前之法律有利於納稅
義務人者，適用最有利於納稅義務人之法律。」二、本件起訴理由略謂：「．．．祈
求．．．能體恤民之困境，．．．以民所能負擔之範圍（實際上真的是無能為力）酌
情從輕決行，．．．。」等語。三、卷查原告上開違章事實，業經訴願、再訴願決定
論明確認在案。惟查使用牌照稅法於八十七年十一月十一日業經修正公布，按財政部
八十八年一月二十一日台財稅第八八一八九六五九一號函送「研商使用牌照稅法第七
條、第十條及第二十八條等三條文修正後相關事宜」會議紀錄：「．．．五、結論：
．．（六）違反使用牌照稅法第二十八條等一項規定處以應納稅額一至二倍罰鍰之裁
罰標準：查獲當年度處以一倍罰鍰，以前年度各處以一點五倍罰鍰。」，是以本處依
再訴願決定撤銷意旨重行審酌，基於「從新從輕」原則，原處分關於八十四年至八十
六年期違反使用牌照稅法科處罰鍰部分，爰於復查決定時本諸職權改按應納稅額科處
一．五倍罰鍰。另原處分關於八十七年期違反使用牌照稅法科處一倍罰鍰部分，業經
訴願、再訴願決定遞予維持，揆諸首揭法條及財政部函釋規定，並無違誤，敬請明察
，並為駁回之判決等語。
    理  由
按「納稅義務人違反本法或稅法之規定，適用裁處時之法律。但裁處前之法律有利於
納稅義務人者，適用最有利於納稅義務人之法律。」為八十五年七月三十日增訂公布
之稅捐稽徵法第四十八條之三所明定。次按「．．．交通工具所有人或使用人應向所
在地主管稽徵機關請領使用牌照，繳納使用牌照稅。」、「使用牌照之換領及徵稅期
間為一個月，主管稽徵機關於開徵使用牌照稅，應先將各類交通工具應納之稅額及徵
稅起訖日期分別公告之。」、「逾期未完稅或停報繳銷牌照之交通工具，在滯納期滿
後一個月內使用，經查獲者除責令補稅換照外，處以應納稅額一倍之罰鍰；二個月者
，處以二倍之罰鍰，依此類推，以加至四倍罰鍰為止。」及「使用牌照稅於每年四月
一日起一個月內一次徵收。但營業用車輛按應納稅額於每年四月一日及十月一日起一
個月內分二次平均徵收。主管稽徵機關於開徵使用牌照稅前，應填發使用牌照稅繳款
書送達交通工具所有人或使用人，並將各類交通工具應納之稅額及徵稅起訖日期分別
公告之。」、「逾期未完稅之交通工具，在滯納期滿後使用公共水陸道路經查獲者，
除責令補稅外，處以應納稅額一至二倍之罰鍰。」分別為行為時使用牌照稅法第三條
第一項、第十條第一項、第二十八條及八十七年十一月十一日修正公布之使用牌照稅
法第十條及第二十八條第一項所明定。又「八十五年七月三十日修正公布之稅捐稽徵
法第四十八條之三規定『納稅義務人違反本法或稅法之規定，適用裁處時之法律，但
裁處前之法律有利於納稅義務人者，適用最有利於納稅義務人之法律』，上開法條所
稱之『裁處』，依修正理由說明，包括訴願、再訴願及行政訴訟之決定或判決。準此
，稅捐稽徵法第四十八條之三修正公布生效時仍在復查、訴願、再訴願及行政訴訟中
，尚未裁罰確定之案件均有該條之適用。」復為財政部八十五年八月二日台財稅第八
五一九一二四八七號函釋在案。二、本件原處分機關以原告所有車輛號碼ＢＺ－九○
五二號自用小客車乙輛，汽缸總排氣量一、四八八ＣＣ，其八十四年至八十七年期使
用牌照稅未於徵稅期間（八十四年度經原處分機關八十四年二月十七日八四北市稽機
甲字第二三六○號公告該年度繳納期限自八十四年四月一日至八十四年四月三十日截
止；八十五年度經原處分機關八十五年三月五日北市稽甲字第○○四六○八號公告該
年度繳納期限自八十五年四月一日至八十五年四月三十日截止；八十六年度經原處分
機關八十六年三月三日八六北市稽機（甲）字第八○○五號公告該年度繳納期限自八
十六年四月一日至八十六年四月三十日截止；八十七年度經原處分機關八十七年二月
二十一日北市稽機甲字第八七○○三一四五○○號公告該年度繳納期限自八十七年四
月一日至八十七年四月三十日截止）繳納，仍繼續使用，於八十七年六月十九日行駛
於台北市○○○路與南寧路口時，經被告機關會同台北市政府警察局交通警察大隊查
獲，此有經當時駕駛系爭車輛之翁愛國簽名之台北市車輛檢查扣留違章車輛切結收據
附原處分機關卷可稽，本件原告違章事證明確，洵堪認定。被告機關遂依首揭規定，
分別按系爭車輛八十四年至八十六年未稅行駛部分各處以四倍罰鍰及八十七年未稅行
駛部分處以一倍罰鍰，合計八七、六○○元。原告以忙於生計並未留意未繳系爭使用
牌照稅，且家境貧困無能力負擔重罰，請免於處罰云云，申經復查決定，以原告違章
事證明確如前述，其所主張理由不足採據為由，遂駁回其復查之申請。原告仍表不服
，復執前詞，訴經台北市政府訴願決定，以使用牌照稅法第二十八條業於八十七年十
一月十一日修正公布為處以應納稅額一至二倍罰鍰，是依稅捐稽徵法第四十八條之三
規定，將原處分除八十七年期部分，維持按應納稅額處一倍罰鍰，其餘八十四年至八
十六年期部分，均改按應納稅額處二倍罰鍰。原告仍不服，提起再訴願，經財政部以
據台北市政府八十八年二月二十三日府財稅字第八八○一三二○○○○號答辯書略謂
，依財政部八十八年一月二十一日台財稅第八八一八九六五九一號函送「研商使用牌
照稅法第七條、第十條及第二十八條等三條文修正後相關事宜」會議紀錄：「結論（
六）違反使用牌照稅法第二十八條第一項規定處以應納稅額一至二倍罰鍰之裁罰標準
：查獲當年度處以一倍罰鍰，以前年度各處以一點五倍罰鍰。」是本案基於從新從輕
原則，處分關於八十四至八十六年期部分應予改按應納稅額各處以一點五倍罰鍰，請
審酌等語到部。而認本件關於八十四至八十六年期違反使用牌照稅法科處罰鍰經訴願
決定改處部分既經原決定機關認有重行審酌之必要。爰將此部分訴願決定撤銷，由原
處分機關另為處分。並以原告八十七年期違反使用牌照稅法科處罰鍰部分，原處分機
關以其違章事證明確，遂按應納稅額科處一倍之罰鍰七、一○○元，訴願決定遞予維
持，並無違誤，認此部分訴願決定及原處分均應予維持，而駁回原告此部分再訴願之
請求。經核上開再訴願駁回部分，即被告機關所為八十七年期違反使用牌照稅法科處
罰鍰部分，被告所為處分於法並無不合，一再訴願，遞予維持，亦無違誤，原告對此
部分仍持陳詞提起行政訴訟，並無理由，應予駁回。
據上論結，本件原告之訴為無理由，爰依行政訴訟法施行法第二條、行政訴訟法第九
十八條第三項前段，判決如主文。
中    華    民    國     八十九      年      十      月     三十一      日
                    最 高 行 政 法 院  第 二 庭
                                審 判 長 法  官      陳  石  獅
                                         法  官      鄭  淑  貞
                                         法  官      彭  鳳  至
                                         法  官      高  啟  燦
                                         法  官      黃  合  文
右  正  本  證  明  與  原  本  無  異
                                         法院書記官  蘇  金  全
中    華    民    國     八十九      年     十一     月       二        日


司法院資訊處製作；財團法人民間司法改革基金會備份。
